【裁判字號】    94,訴,2369
【裁判日期】    950720
【裁判案由】    商標異議
【裁判全文】
臺北高等行政法院判決
                                      94年度訴字第2369號
                              .
原      告  宜蘭食品工業股份有限公司
代  表  人  甲○○
訴訟代理人  丁○○
被      告  經濟部智慧財產局
代  表  人  蔡練生（局長）住同上
訴訟代理人  戊○○
參  加  人  丹麥商．達寇塞托美遜丹麥股份有限公司
代  表  人  乙○○○○○○○○.
訴訟代理人  丙○○
複 代理 人  蔡淑美律師（兼送達代收人）
上列當事人間因商標異議事件，原告不服經濟部中華民國94年6
月8 日經訴字第09406129740 號訴願決定，提起行政訴訟，經本
院命參加人獨立參加訴訟，本院判決如下：
    主  文
原告之訴駁回。
訴訟費用由原告負擔。
    事  實
一、事實概要：
    參加人於民國91年12月12日以「DAKO」商標（下稱系爭商標
    ，如附圖1 所示），指定使用於當時商標法施行細則第49條
    所定商品及服務分類表第9 類之非醫療用組織或細胞樣品染
    色用之診斷裝置及儀器、非醫療用高速細胞分類及分析用之
    診斷裝置及儀器、診斷儀器用電腦軟體等商品，向被告申請
    註冊，並聲明主張優先權，於商標註冊申請書中載明該優先
    權基礎案之申請日為91年6 月28日，申請案號VＺ000000000
    號，首次申請國家為丹麥，經被告審查，准列為註冊第0000
    000 號商標。嗣原告於92年12月10日以系爭商標有違商標法
    第23條第1 項第13款之規定，提起異議，經被告審查，於94
    年2 月1 日以（94）智商0860字第09480037630 號發文之中
    台異字第G00000000 號商標異議審定書為異議不成立之處分
    。原告不服，乃向經濟部提起訴願，經遭訴願決定駁回，遂
    向本院提起行政訴訟。
二、兩造聲明：
  (一)原告聲明：
   1.訴願決定及原處分均撤銷。
   2.被告應就系爭商標為異議成立之處分。
   3.訴訟費用由被告負擔。
  (二)被告聲明：
   1.駁回原告之訴。
   2.訴訟費用由原告負擔。
  (三)參加人聲明：
   1.駁回原告之訴。
   2.訴訟費用由原告負擔。
三、兩造之爭點：系爭商標指定使用於前揭商標法施行細則第49
    條第9 類之商品，有否商標相同或近似於他人同一或類似商
    品或服務之註冊商標或申請在先之商標，有致相關消費者混
    淆誤認之虞，而構成商標法第23條第1 項第13款之違反？
  (一)原告主張之理由：
   1.系爭商標「DAKO」與註冊第815170號商標（下稱據爭商標
     ，如附圖2 所示）在外觀上均由英文字母組成，雖於排列
     設計上稍有變化，惟就主要部分而言，系爭商標由英文字
     母「D 」、「A 」、「K 」、「O 」組成，而據爭商標則
     以英文字母「D 」、「A 」、「G 」、「O 」所組成，兩
     者相較僅第3 個字母不同，其餘3 個字母及排列順序均完
     全相同，故應構成外觀近似。又系爭商標與據爭商標在讀
     音上，雖於音標標示上有些許差異，然在實際發音上，於
     連貫唱呼間仍有引起混同誤認之虞。綜上，實難要求一般
     消費者能於購買時予以細究辨別之，屬近似之商標。
   2.就系爭商標與據爭商標間指定之商品觀之，系爭商標指定
     使用於非醫療用組織或細胞樣品染色用之診斷裝置及儀器
     、非醫療用高速細胞分類及分析用之診斷裝置及儀器、診
     斷儀器用電腦軟體等商品，與據爭商標所指定使用之壓力
     表、電路測試器、雷達、磁片等商品，除商品及服務分類
     表將之列為同類群組外，復均屬檢測儀器、電子器材或電
     腦硬、軟體，此等器材均係提供實驗室科學研究用之裝置
     與儀器，其商品性質實屬近似或相同。再者，消費者亦同
     為實驗室內之科學家或研究員，雖據爭商標指定使用商品
     之消費者範圍或許擴及一般消費大眾，但銷售對象仍有重
     疊。故依一般社會通念亦均認此類商品在用途、功能、行
     銷管道與場所、買受人、原料、產製者或其他因素上具有
     共同或關聯之處，從而易使一般商品購買人誤認其為來自
     相同或雖不相同但有關聯之來源者，兩造商標指定商品應
     屬近似。
  (二)被告主張之理由：
   1.商標法第23條第1 項第13款規定所謂類似商品，係指二個
     不同的商品，在功能、材料、產製者或其他因素上具有共
     同或關聯之處，如果標上相同或近似的商標，依一般社會
     通念及市場交易情形，易使商品消費者誤認其為來自相同
     或雖不相同但有關聯之來源，則此二個商品間即存在類似
     的關係。又商品或服務分類係為便於行政管理及檢索之用
     ，商品或服務類似與否之認定，尚非絕對受該分類之限制
     ，故有商標法第17條第6 項之規定。因此，同一類商品或
     服務不一定是類似商品或服務，不同一類的商品或服務也
     可能是類似商品或服務。至於商品或服務類似之判斷，應
     綜合該商品或服務之各相關因素，以一般社會通念及市場
     交易情形為依據，此有被告公告之「混淆誤認之虞」審查
     基準第5.3 點可稽。
   2.系爭商標與據爭商標相較，二者固均由4 個英文字母所構
     成，且均有排列順序相同之字母「D 」、「A 」、「O 」
     ，僅第3 個字母「K 」與「G 」之些微差異，被告對兩商
     標近似沒意見。然系爭商標係指定使用之商品與據爭商標
     指定使用於「電蚊香器，眼鏡布，電子器材擦拭布，安全
     帽，蛙鏡，防事故手套，電氣擦鞋亮光器，電子黑板，電
     子廣告牌，電熨斗，隱形眼鏡清洗器，影印機，磁片，計
     算機，照相機背帶，照相器材箱、套，照相機，錄影機，
     電視機，燒杯，眼鏡，透鏡，電動機械兒童玩具，電視遊
     樂器，萬花筒，汽車點煙，器光燈起動器，蓄電池，延長
     線，電纜輪座，影碟，已錄錄影帶，已錄錄音帶，雷射唱
     片，防火衣，交通指揮棒，電擊棒，電話機，雷達，晶片
     ，電銲夾，電捲髮器，開關，吸塵器，自動販賣機，電動
     開門器，電鎖，電子鎖，防盜警報器（非車輛用），比例
     尺，電子秤，壓力表，電路測試器」商品相較，性質不同
     。前者所使用之診斷裝置、儀器，以及診斷儀器用電腦軟
     體商品，其消費者多為實驗室及診所供工作人員使用，如
     科學家或研究員從事分析組織及細胞之研究；後者所使用
     之壓力表、電路測試器、磁片、雷達等商品，其銷售對象
     則係為一般消費大眾，其功能、用途及價格均屬有別，產
     製者、行銷管道及銷售對象亦屬有異，依一般社會通念或
     及市場交易情形，並無使一般消費者誤認其來自相同或有
     關聯之來源，二者間並不存在類似的關係，應非屬同一或
     類似之商品。從而系爭商標之註冊自無商標法第23條第1
     項第13款規定之適用。
  (三)參加人主張之理由：
   1.商標近似與否，應就其主要部分隔離觀察以為判定之標準
     ，倘兩商標對照比對能見其差別，於異時異地隔離觀察亦
     可明顯分辨，而無引致他人發生混同誤認之虞者，則不得
     謂係近似之商標，迭經最高行政法院著有判例可稽。
   2.據爭商標圖樣與系爭商標圖樣，在外觀，讀音及觀念上顯
     有不同，遑論有引致消費者發生混同誤認之虞，益足以證
     明兩造商標並不近似：
    (1)外觀上：據爭商標圖樣係由黑色粗體英文字母「D」、「
       A」「G 」、「O 」以卡通化方式排列，於字母「O 」正
      上方有一類似英文字母「V 」之粗黑體勾狀圖形，整體商
      標給予消費者一活潑跳躍之印象；而系爭商標係由4 個整
      齊排列之黑色粗體外文字母「D 」、「A 」、「K 」「O
      」排列而成，給予消費者一沉穩之印象。相較之下，二者
      給予消費大眾完全不同之整體印象，異時異地隔離觀察，
      二商標應無導致相關消費者產生混淆誤認之虞，是二者在
      外觀上顯然有別。
    (2)讀音上：比較兩商標之外文「DAGO」與「DAKO」，前者之
      發音為「dego」，與後者之發音「dako」，相較之下顯然
      有別，於市場交易連貫唱呼時當不致因此而有混淆誤認之
      虞發生，且原告已自認不相似。
    (3)觀念上：據爭商標中之英文字「DAGO」，其意義為義大利
      人，西班牙人，葡萄牙人；而系爭商標「DAKO」為參加人
      公司（DaKOCytomation Demark A/S）之特取部分，係一
      無特別意義之外文字，因此兩者觀念顯然有別，應無導致
      消費者混淆誤認之虞，且原告已自認不相似。
   3.系爭與據爭商標指定商品並非相同或類似，無導致相關消
     費者混淆誤認之虞：
    (1)按商品或服務分類係為便於行政管理及檢索之用，商品或
      服務類似與否之認定，尚非絕對受該分類之限制，故有商
      標法第17條第6 項之規定。系爭商標係使用於非醫療用組
      織或細胞樣品染色用之診斷裝置及儀器，診斷儀器用電腦
      軟體等商品，該等商品之適用範圍極為狹小，採買該類裝
      置及儀器之客戶多為實驗室、藥室，以及診所供其工作人
      員使用，如科學家或研究員從事分析組織及細胞之研究。
      此外，購買該等分析儀器之客戶需經相關嚴格訓練且具合
      格資歷才能評估並了解參加人商品之功能及用途，亦需經
      慎密思考後及具備相當資金後才會購買該類價格昂貴之分
      析儀器。反觀據爭商標使用於壓力表，電路測試器、雷達
      、磁片等商品，採買該類商品之客戶為一般消費大眾，且
      該等商品之價格為一般消費大眾皆有能力可購買，因此兩
      造商標所指定商品之應用產業及買受人完全不同，原告之
      產品銷售對象為一般消費大眾，而參加人之「DAKO」商品
      則出售給實驗室或診所。此外，參加人之客戶無法於一般
      銷售場所購買到該類商品，需透過合格之供應商下訂單後
      才能購買；而原告之客戶於一般五金行或電腦賣場即可購
      買上述商品，雙方商品交易管道顯然不同，該兩類產品自
      不可能會在相同商業期刊、雜誌或其他商業出版品上刊登
      廣告，而導致相關消費者混淆誤認。
    (2)另參加人自1966年成立以來即致力於開發診斷系統之儀器
      及分析儀，來解決當時專門供應研究目的之抗體無法標準
      化之問題，經30餘年之努力，參加人已成為該業界之佼佼
      者，陸續製造出可提供科學家及研究員從事研究改善人類
      健康之儀器；而原告係一食品經銷商，近年雖積極拓展其
      事業版圖於飯店經營，投資理財顧問，甚或於大陸設立醫
      院提供醫療服務，然其主要事業仍是食品業。兩者商品無
      論在用途、功能、行銷管道、買受人，甚或產製者，均大
      不相同，復參照被告所頒布類似商品及類似服務審查基準
      ，關於「類似商品」之定義為「所謂類似商品，係指商品
      在用途、功能、行銷管道與場所、買受人、原料、產製者
      或其他因素上具有共同或關聯之處，依一般社會通念及市
      場交易情形，亦使一般商品購買人誤認其為來自相同或雖
      不相同但有關聯之來源者而言」，且類似商品之認定，應
      綜合上項因素而非僅就單一因素判斷之，益發證明兩造商
      標指定商品非屬同一或類似商品。故依一般社會通念及市
      場情形觀之，系爭商標與據爭商標個別用於指定商品上，
      應無使消費者產生混淆誤認之虞。
    理  由
甲、程序方面：
    本件起訴時原告之代表人原為蔡衍明，嗣於訴訟進行中變更
    為甲○○，此有宜蘭縣政府營利事業登記證附卷可稽，茲據
    原告新任代表人具狀聲明承受訴訟，合於行政訴訟法第186
    條準用民事訴訟法第176 條之規定，應予准許，應先明。
乙、實體方面：
一、按商標「相同或近似於他人同一或類似商品或服務之註冊商
    標或申請在先之商標，有致相關消費者混淆誤認之虞者」，
    不得註冊。為商標法第23條第1項第13款本文所規定。所謂
    所謂商品類似係指二個不同的商品，在功能、材料、產製主
    體、銷售通路、對象或其他因素上具有共同或關聯之處，如
    果標上相同或近似的商標，依一般社會通念及市場交易情形
    ，易使商品消費者誤認其為來自相同或雖不相同但有關聯之
    來源，則此二個商品間即存在類似的關係。又商品或服務分
    類係為便於行政管理及檢索之用，商品或服務類似與否之認
    定，並非絕對受該分類之限制。
二、系爭商標由外文「DAKO」所組成，據爭商標則由「DAGO」及
    「O」字母上有一「ˇ」符號所組成，二者相較，除第3個字
    母「K」與「G」之些微差異，以及「ˇ」符號有無之不同外
    ，其餘「D」、「A」、「O」3個字母及排列順序均相同，應
    屬近似之商標。惟系爭商標係指定使用於非醫療用組織或細
    胞樣品染色用之診斷裝置及儀器、非醫療用高速細胞分類及
    分析用之診斷裝置及儀器、診斷儀器用電腦軟體商品，主要
    提供如科學家或研究員等專業特定人士從事分析組織及細胞
    之研究用；而據爭商標則指定使用於電蚊香器、眼鏡布、電
    子器材擦拭布、安全帽、蛙鏡、防事故手套、電氣擦鞋亮光
    器、電子黑板、電子廣告牌、電熨斗、隱形眼鏡清洗器、影
    印機、磁片、計算機、照相機背帶、照相器材箱、套、照相
    機、錄影機、電視機、燒杯、眼鏡、透鏡、電動機械兒童玩
    具、電視遊樂器、萬花筒、汽車點煙、器光燈起動器、蓄電
    池、延長線、電纜輪座、影碟、已錄錄影帶、已錄錄音帶、
    雷射唱片、防火衣、交通指揮棒、電擊棒、電話機、雷達、
    晶片、電銲夾、電捲髮器、開關、吸塵器、自動販賣機、電
    動開門器、電鎖、電子鎖、防盜警報器（非車輛用）、比例
    尺、電子秤、壓力表、電路測試器商品，其銷售對象則主要
    為一般消費大眾，二者商品之功能用途及價格有別，且產製
    者、行銷管道及銷售對象亦有不同，依一般社會通念及市場
    交易情形，應非屬同一或類似商品。
三、原告雖主張據爭商標所指定使用之壓力表、電路測試器、雷
    達、磁片等商品，與系爭商標指定使用之商品，除商品及服
    務分類表將之列為同類群組外，復均屬檢測儀器、電子器材
    或電腦硬、軟體，此等器材均係提供實驗室科學研究用之裝
    置與儀器，其商品性質實屬近似或相同，消費者亦同為實驗
    室內之科學家或研究員，雖據爭商標指定使用商品之消費者
    範圍或許擴及一般消費大眾，但銷售對象仍有重疊。依一般
    社會通念亦均認此類商品在用途、功能、行銷管道與場所、
    買受人、原料、產製者或其他因素上具有共同或關聯之處，
    從而易使一般商品購買人誤認其為來自相同或雖不相同但有
    關聯之來源者，兩造商標指定商品應屬類似等等。但查，商
    品或服務分類係為便於行政管理及檢索之用，商品或服務類
    似與否之認定，並非絕對受該分類之限制，已如前述。而壓
    力表、電路測試器、雷達、磁片屬電器資訊產品，購買者主
    要仍為一般消費大眾，與系爭商標指定使用之非醫療用組織
    或細胞樣品染色用之診斷裝置及儀器，診斷儀器用電腦軟體
    等商品，係屬診斷裝置、儀器及其軟體，購買者係於實驗室
    、醫療院所供其工作人員專業使用，如科學家或研究員從事
    分析組織及細胞之研究。二者在功能、材料、產製主體、銷
    售通路、對象均屬有別，依一般社會通念及市場交易情形，
    非屬類似商品，可以認定。原告此部分主張，核非可採。
四、系爭商標與據爭商標指定使用商品既非類似，系爭商標之註
    冊自無違商標法第23條第1 項第13款規定。從而被告據此而
    為異議不成立之處分，於法核無不合。訴願決定予以維持，
    亦屬妥適。原告主張前詞，請求撤銷訴願決定及原處分，並
    命被告就系爭商標為異議成立之處分，為無理由，應予駁回
    。
據上論結，本件原告之訴為無理由，爰依行政訴訟法第98條第3項
前段，判決如主文。
中    華    民    國    95    年     7    月   20     日
                          第三庭審判長法  官  姜素娥
                                      法  官  陳秀
                                      法  官  陳國成
上為正本係照原本作成。
如不服本判決，應於送達後20日內向本院提出上訴狀並表明上訴
理由，如於本判決宣示後送達前提起上訴者，應於判決送達後20
日內補提上訴理由書（須按他造人數附繕本）。
中    華    民    國    95    年     7    月   20     日
                                      書記官  王英傑


司法院資訊處製作；財團法人民間司法改革基金會備份。
